臺灣臺南地方法院民事判決　　　　　　　 94年度訴字第620號
原　　　告　戊○○
訴訟代理人　甲○○
被　　　告　乙○○
　　　　　　　　　　　　33號.
訴訟代理人　許清連律師
　　　　　　李錦壹律師
上列當事人間請求確認債權關係不存在事件，經本院於民國94年
11月29日言詞辯論終結，判決如下：
    主  文
確認被告對原告所有坐落台南縣玉井鄉○○○段29之61地號土地
，經台南縣玉井地政事務所於民國91年以玉地普字第025770號收
件，民國91年9月26日設定以丁○○為債務人，擔保權利價值新
台幣貳佰伍拾萬元，存續期間自民國91年9月24日至民國92年3月
23日之抵押債權不存在。
被告應將前項抵押權登記予以塗銷。
訴訟費用由被告負擔。
　　事實及理由
一、原告起訴主張：台南縣學玉井鄉○○○段29之61地號土地（
    以下簡稱系爭土地）為原告所有，民國91年間訴外人丁○○
    欲向原告借款，因原告無現金可借給丁○○週轉，乃將系爭
    土地移轉登記予丁○○，同意由丁○○直接向金融單位銀行
    借款，但不得向民間或其他私人金主借款，並約定丁○○應
    於二年內將銀行借款本息還清，之後再將系爭土地移轉登記
    回原告名下，然完成移轉登記後，丁○○除於91年7月間向
    泛亞銀行借款外，另於91年9月辦理以丁○○為債務人，擔
    保權利價值新台幣（下同）貳佰伍拾萬元，存續期間自民國
    91年9月24日至民國92年3月23日之抵押權（下稱系爭抵押權
    ）予被告，上開系爭抵押權所擔保之債權之存否，事涉原告
    之損失，原告主張實際並無該抵押債權存在，被告應舉證證
    明有抵押債權存在，如無抵押債權存在，原告依法得訴請塗
    銷系爭抵押權登記等語。並聲明：請求判決如主文第一、二
    項所示。
二、被告則以：系爭土地係訴外人丁○○於91年7月26日向訴外
    人蔡清法購買取得，於完成土地所有權移轉登記後，在91年
    9月26日設定系爭抵押權予被告。丁○○於90年12月起即多
    次向被告借款，被告基於助人為樂之理念，陸續借款逾三百
    零七萬元，丁○○為擔保被告之債權得受清償，故設定系爭
    抵押權給被告，丁○○迄未清償向被告之借款，被告遂於94
    年3月11日向鈞院聲請拍賣系爭土地裁定，並聲請強制執行
    在案；姑不論原告所主張與丁○○之約定是否真實，均係該
    二人之事由，與被告無涉，原告自不得以之對抗被告，是原
    告以丁○○違反渠二人間之約定，將系爭土地設定抵押權予
    被告係不合法而提起本件確認債權不存在訴訟，顯無理由等
    語，資為抗辯。並聲明：原告之訴駁回；訴訟費用由原告負
    擔。
三、按確認之訴，非原告有即受確認判決之法律上利益，不得提
    起。而所謂即受確認判決之法律上利益，係指法律關係之存
    否不明確，致原告在私法上之地位有受侵害之危險，而此項
    危險得以對於被告之確認判決除去之者而言，有最高法院42
　  年台上字第1031號判例可資參照。本件被告對原告主張系爭
    抵押債權不存在，既有爭執，而債權存否，關係前揭抵押權
    之存續，原告私法上之地位即有受侵害之危險，且得以本件
    確認之判決除去，揆諸前揭說明，原告提起本件確認之訴有
    即受確認判決之法律上利益，先予敘明。
四、次按在確認法律關係不存在之訴，主張其法律關係存在者，
    應由其負舉證責任（參照最高法院42年台上字第170號判例
    意旨）。又抵押權不得由債權分離而為讓與，或為其他債權
    之擔保，民法第870條定有明文，所以抵押權係從屬於債權
    存在，必先有被擔保之債權存在，而後抵押權始得成立。再
    民法第474條第一項明定，稱消費借貸者，謂當事人一方移
    轉金錢或其他代替物之所有權於他方，而約定他方以種類、
    品質、數量相同之物返還之契約；是主張有消費借貸之關係
    存在者，即應就金錢之交付及借貸意思表示互相一致等事實
    ，負舉證責任。本件原告主張被告對系爭抵押權之義務人丁
    ○○並無二百五十萬元之抵押債權存在，被告既予以否認，
    並主張有上開債權債務關係存在，則依上揭判例意旨，被告
    自應就其有交付二百五十萬元予丁○○而對丁○○有系爭抵
    押權所擔保之二百五十萬元債權存在之事實，負舉證責任。
    被告主張其於附表所示日期，分別匯款如附表所示之金額予
    丁○○，合計已交付丁○○借款3,178,800元，故與丁○○
    間確有借貸債權存在，並提出高雄區中小企業銀行存入憑條
    十紙及證人即被告之姐丙○○為證，惟查：
（一）被告雖主張其於附表所示日期曾分別匯款予丁○○，然被
      告所提出之書證係高雄區中小企業銀行存入憑條，並非匯
      款單，上開存入憑條雖能證明於附表所示日期有如附表所
      示之款項存入戶名丁○○之帳戶，然該款項係由何人因何
      原因而存入，並無從該存入憑條認定，被告主張上開存入
      憑條足以證明被告與丁○○間有二百五十萬元之借貸債權
      存在，尚無可採。
（二）被告雖又提出證人丙○○附和證稱上開存款資料均係因訴
      外人丁○○向被告借款，被告為交付借款而委由證人丙○
      ○存入云云，惟查，上開存款係在90年12月至91年9月9日
      間，而被告設定之系爭抵押權所載之存續期間係自91年9
      月24日開始，並不相同，且被告所主張之金額亦與系爭抵
      押權設定所擔保之債權額不符，而就90年12月至91年9月
      間所交付之借款是否已清償，或者被告如何與丁○○會帳
      ？為何借款債權尚有二百五十萬元？並未見被告說明，再
      者，上開存款均非由被告所交付，實難以上開資料認定被
      告與丁○○間有借貸關係存在。
（三）另有關被告所主張之借款經過，經本院隔離訊問被告與證
      人丙○○時：
  １、被告稱：伊居住在台中，與丁○○係朋友關係，是在丙○
      ○家中認識的，從89年間開始丁○○開始向伊借款，借款
      過程都是由丁○○打電話給伊，伊會叫丙○○拿借款給丁
      ○○，丁○○都是拿客票來借款，客票有時丙○○會寄給
      她，有時放在丙○○那邊，借錢有約定二分半之利息，借
      款都是由丙○○交付給丁○○等語。另就本院再詳細訊問
      丁○○有無清償過借款情形，則稱：「詳細情形不清楚，
      第一次89年年底打電話來說有客票要借款，我就請我姊丙
      ○○處理，支票是丙○○拿的，兌現也是我姊丙○○領的
      ，我實際上沒有拿到錢」等語，被告既稱支票都是丙○○
      領的，則與之前所述客票有時丙○○會寄給她，前後所述
      已有不一；而證人丙○○就借款過程雖亦證稱係由丁○○
      持客票打電話向被告借款，然就客票之兌領則證稱「客票
      都是交給我，我轉給乙○○（即被告），她去提示，如果
      沒有兌現她會再寄給我」，與被告所陳客票均由證人丙○
      ○兌現顯然不符，證人丙○○證詞之真實性，已堪質疑。
  ２、再就有關借款來源而論，被告雖稱：因伊以前有拿了三百
      萬元投資房地產，係丙○○幫伊投資，丙○○說有賺錢，
      賺的錢都放在她那邊，所以借款是由存放在丙○○處之投
      資款交付等語，惟就投資之資金來源並無法提出相關資料
      ，且就詳細投資情形均稱不知情，並稱從87年投資後從未
      與丙○○彙算過投資損益，丙○○亦從未分配投資利潤給
      伊，情理上顯難交代，另經本院調閱被告所使用之台中郵
      局新社支局帳戶（被告自承只有上開帳戶）資金往來明細
      資料，自86年至90年6月間結餘金額幾乎均未逾三十萬元
      ，且被告自承伊並無工作收入，何來如此鉅款交付丙○○
      作投資，且均未簽立任何投資書面資料，亦未要求丙○○
      交付投資利潤，謂有投資三百萬元予證人丙○○，借款由
      上開投資款支付云云，實非可採。
  ３、證人丙○○就借款來源雖亦附和證稱：係被告之投資款云
      云，然被告是否有投資款，實堪質疑，已如前述，況依證
      人所述，借款都是由證人先生劉卿堯之戶頭領出現金後存
      入丁○○帳戶，則如何認定該借款係屬被告所有，又如何
      區分劉卿堯帳戶內之何款項係屬被告之投資款，而可認被
      告確有交付借款予丁○○，並與丁○○間有借貸關係。再
      者，依被告所述其投資款既全權交由丙○○處理，且丁○
      ○與丙○○較為熟識均居住在高雄，丙○○從事代書工作
      ，經濟狀況亦比被告佳，而被告居住台中，平常與丁○○
      亦無往來，果丁○○確有借款之必要，自應直接向丙○○
      借款即可，何有向被告借款之必要？被告與證人丙○○所
      述，顯與常情不符，應係為配合附表之存款資料而述，不
      足採信。
  ４、另經本院依職權調閱丁○○與證人丙○○先生劉卿堯在高
      雄區中小企業銀行帳戶資金往來明細查核結果，丁○○帳
      戶於附表所示日期固有附表所示金額之現金收入，而劉卿
      堯帳戶於相同日期之收入支出則如附表所示，此有玉山銀
      行澄清分行（原高雄區中小企業銀行）94年11月14日玉澄
      清字第05110803號函所檢送之存摺存提明細查詢二份在卷
      可憑，其中編號5、6、7、10丁○○帳戶之現金收入有載
      明帳戶，該帳戶經核係劉卿堯之帳號，可認定係由劉卿堯
      帳戶之資金轉入，與證人丙○○所證相符外，其餘之現金
      收入，並未載明係由何人存入，而劉卿堯帳戶雖亦有現金
      支出，然並無從認定上開現金支出係存入丁○○帳戶，蓋
      如亦係轉入丁○○帳戶，既同係由高雄區中小企業銀行帳
      戶領出再存入，自應同編號5、6、7、10之記載，然丁○
      ○之存入明細資料並無上開記載，而劉卿堯帳戶之現金支
      出亦未記載係存入丁○○帳戶，自無從認定丁○○上開現
      金收入均係由被告所交付，況其中編號2、4日期，劉卿堯
      帳戶亦無同額之現金支出，是證人丙○○證述，附表丁○
      ○帳戶之現金收入均係證人於同日自劉卿堯帳戶內領取同
      額現金存入云云，與上開事實亦顯有不符，自無可採。
五、綜上所述，被告所提出之上開存入憑條資料並不能證明被告
    確有借款或交付所借款予丁○○，而證人丙○○之證詞與被
    告所述不一，且不符常理，並與事實不合，無從採信，自不
    能作為被告對丁○○有債貸債權存在之證據。此外，被告復
    未提出其他足資證明其對丁○○有二百五十萬元借款債權存
    在之證據，揆諸前揭說明，本院難為被告有利之認定。又抵
    押權為從屬於主債權之存在而存在，於非最高限額抵押之一
    般抵押，以所擔保之原債權先存在為前提要件，換言之，在
    當事人無約定情形下，必先有債權存在，而後一般抵押權方
    能成立。本件被告既未能證明於系爭抵押權設立登記時，有
    債權存在，即無抵押權成立之可言，尚不能因有系爭抵押權
    設定登記之事實，而推定系爭債權存在。從而，原告訴請確
    認被告就系爭土地所設定之二百五十萬元抵押債權不存在，
    自無不合。復按抵押權從屬於其所擔保之債權而存在，系爭
    抵押權所擔保之債權既不存在，則原告訴請被告塗銷系爭抵
    押權設定登記，亦屬正當，應併予准許。
六、結論：本件原告之訴為有理由，依民事訴訟法第78條，判決
    如主文。
中　　華　　民　　國　　94　　年　　12　　月　　13  　日
                  民事第四庭    法　官　童來好
以上正本係照原本作成
如對本判決上訴，須於判決送達後20日內向本院提出上訴狀
中　　華　　民　　國　　94　　年　　12　　月　　13  　日
                                書記官　卓春成
附表
┌──┬─────┬───────┬────────────────┬────────────┐
│編號│日  期    │金額 (新台幣）│ 備     註                      │劉卿堯帳戶              │
├──┼─────┼───────┼────────────────┼────────────┤
│ 1  │90.12.28  │  273,800元   │丁○○帳戶於該日有同額之現金存入│同額現金支出            │
├──┼─────┼───────┼────────────────┼────────────┤
│ 2  │90.12.31  │  290,000元   │丁○○帳戶現金存入              │200,000元現金支出       │
├──┼─────┼───────┼────────────────┼────────────┤
│ 3  │91.01.07  │  700,000元   │丁○○帳戶現金存入              │同額放款轉入及現金支出  │
├──┼─────┼───────┼────────────────┼────────────┤
│ 4  │91.01.11  │  200,000元   │丁○○帳戶現金存入              │110,000元現金支出       │
├──┼─────┼───────┼────────────────┼────────────┤
│ 5  │91.01.28  │  308,000元   │丁○○帳戶存入（備註載明帳號）  │同額帳戶對轉支出        │
├──┼─────┼───────┼────────────────┼────────────┤
│ 6  │91.02.01  │  220,900元   │丁○○帳戶存入（備註載明帳號）  │同額帳戶對轉支出        │
├──┼─────┼───────┼────────────────┼────────────┤
│ 7  │91.02.26  │  246,700元   │丁○○帳戶存入（備註載明帳號）  │同額帳戶對轉支出        │
├──┼─────┼───────┼────────────────┼────────────┤
│ 8  │91.02.25  │  320,000元   │丁○○帳戶現金存入              │放款轉入210,000元、     │
│    │          │              │                                │310,000元現金支出       │
├──┼─────┼───────┼────────────────┼────────────┤
│ 9  │91.03.08  │  127,700元   │丁○○帳戶現金存入              │現金支出398,700元       │
├──┼─────┼───────┼────────────────┼────────────┤
│10  │91.09.09  │  491,700元   │丁○○帳戶存入金額（載明帳號）  │同額匯款支出            │
└──┴─────┴───────┴────────────────┴────────────┘
